【裁判字號】    98,消債抗,38
【裁判日期】    990524
【裁判案由】    抗告事件
【裁判全文】
臺灣宜蘭地方法院民事裁定            98年度消債抗字第38號
抗  告  人
即  債務人  甲○○原名莊菀淑.
代  理  人  林育鴻律師
上列抗告人因消費者債務清理條例聲請清算事件，抗告人對於中
華民國98年10月20日本院98年度消債清字第11號裁定提起抗告，
本院裁定如下：
    主  文
原裁定廢棄。
抗告人自中華民國九十九年五月二十六日下午四時起開始清算程
序，並同時終止清算程序。
    理  由
一、按債務人不能清償債務或有不能清償之虞者，得依本條例所
    定更生或清算程序，清理其債務；又債務人對於金融機構因
    消費借貸、自用住宅借款、信用卡或現金卡契約而負債務，
    在聲請更生或清算前，應提出債權人清冊，以書面向最大債
    權金融機構請求協商債務清償方案並表明共同協商之意旨。
    協商成立者，應以書面做成債務清償方案，由當事人簽名、
    蓋章或按指印；協商不成立時，應付與債務人證明書；法院
    開始清算程序之裁定，應載明其年、月、日、時，並即時發
    生效力；而法院裁定開始更生或清算程序後，得命司法事務
    官進行更生或清算程序，必要時得選任律師、會計師或其他
    適當之自然人或法人一人為監督人或管理人。消費者債務清
    理條例（下稱消債條例）第3條、第16條第1 項、第83條第1
    項、第151條第1項、第4項分別定有明文。
二、原裁定意旨略以：抗告人前於民國97年5 月間向最大債權金
    融機構永豐商業銀行提出協商申請，卻陳稱因車禍休養中且
    為中低收入戶，無法提供具體還款計畫，惟未提出因該車禍
    事故足以影響抗告人之工作收入，難謂抗告人已履踐消費者
    債務清理條例第151 條規定之前置協商程序；再者，抗告人
    形式上雖已向最大債權銀行申請協商，然其申請協商時，並
    無具有誠信原則。又抗告人雖主張其為低收入戶，每月僅有
    以工代賑薪資新台幣（下同）17,280元，然抗告人除每月薪
    資外，尚有身障補助7,000元、低收扶助5,000元，總計收入
    有29,280元，扣除扶養費用及抗告人生基本生活費，尚餘有
    2,200 元，且其長女黃珮雯（77年12月12日生）業已成年，
    抗告人已無扶養義務，故抗告人並無不能清償債務或不能清
    償債務之虞等語，而駁回抗告人清算之聲請。
三、抗告意旨略以：伊於97年10月間與永豐銀行協商時，已提出
    低收入戶證明及以工代賑契約書等文件資料供參，雙方確實
    進行實質之協商程序，該銀行人員更建議伊應向法院聲請清
    算以解困境；又伊係於宜蘭縣冬山鄉公所擔任以工代賑之約
    僱人員，為定期勞動契約，一年一聘，請假必須扣薪，伊現
    已年近50歲（50年2月5日生），以協商時或目前自身就業條
    件及景氣狀況，若冬山鄉公所無法續約協助，難認得持續保
    有17,280元之收入，原裁定認伊固有車禍事故而受傷但無住
    院，且未提出足以影響工作能力之證明，顯與實情有間。其
    長女黃珮雯、次女黃珮婷現各領有低收入戶學生就學補助款
    5,000 元，然須每年向主管機關申請及通過審查始能受到扶
    助補助，且長女雖已成年，但仍在學，並無足夠之工作能力
    等情。原裁定遽駁回抗告人之聲請，容有未恰，為此，提起
    本件抗告，爰請求廢棄原裁定，更為適法之裁定。
四、經查：
(一)、原審認本件抗告人向最大金融機構永豐銀行提出前置協商，
    並無誠信原則，亦無進行、成立協商之真意，固非無見。惟
    查，抗告人於前置協商當時因車禍休養中且為低收入戶，故
    無法提出具體還款計畫乙節，有財團法人羅許基金會羅東博
    愛醫院診斷證明書在卷可稽，復據宜蘭縣冬山鄉於98年11月
    26日以冬鄉社字第0980022046號函覆本院以：抗告人於97年
    10月8日下午、同年月9 日及21日共請病假2.5日，且其附件
    宜蘭縣低收入戶以工代賑實施計畫之實施要領略以：1 年給
    予病假7 日，又請假逾限或非假別請假者，均應按日扣除報
    酬；再據抗告人提出宜蘭縣冬山鄉公所97年10月20日冬鄉社
    字第0970018297號函，亦可知抗告人於97年10月15日申請「
    馬上關懷」急難救助金等情，可見抗告人其時之生活支出需
    仰賴以勞力付出主要工作內容之以工代賑之薪資收入，在受
    有車禍傷害亦不知何時得順利復原情況下，必惶恐於請假可
    能遭扣除報酬，甚至不再予以續聘之壓力，在此經濟、心裡
    等多重壓力下，抗告人未能提出具體還款計畫，尚難遽認抗
    告人於前置協商程序有何違反誠信原則之情事。
(二)、再者，抗告人僅有每月以工代賑薪資17,280元收入，縱認尚
    有次女黃珮婷身障補助7,000 元、長女黃珮雯、次女黃珮婷
    低收入戶學生就學補助款各5,000 元，合計10,000元後，總
    計收入有34,280元，扣除抗告人所陳報每月基本生活支出15
    , 469元及其子女黃珮雯、黃珮婷之扶養費用計11,600 元後
    ，至少仍可結餘約7,200元。惟查，以工代賑係以1年1 聘之
    臨時工性質與各需用單位僅係公法上救助關係，並無勞動基
    準法相關法規之適用，即排除包括勞動契約、工作規則等保
    障，亦無資遣費或退休金之給予，且若各行政區分配工額多
    於申請以工代賑人數時，係視具體情形釋放部份名額予他行
    政區低收入戶辦理跨區登記，遇同時符合低收入戶派工順位
    之申請人數多於分配工額時，係以抽籤作業決定之，而所需
    經費來源，係以縣政府與各鄉鎮市公所各負擔基本工資1/ 2
    。再參諸抗告人所提出宜蘭縣冬山鄉公所以工代賑人員僱用
    契約書所示：「受僱人應付之責任：在僱用期間，乙方願按
    甲方工作上之指派調遣並遵守甲方之一切規定，如工作不力
    或違背有關規定，甲方得隨時解僱」、「乙方離職時不得要
    求給予資遣費、退職金。」以觀，以工代賑僅為一社會救助
    方案，其實施期間之久暫實難以預期，若以最長之還款方案
    180 期計之，即長達15年，抗告人能否持續於該期間內受僱
    而有按月17,280元之薪資收入，殊非無疑。再查，依宜蘭縣
    政府98年11月24日府社救字第0980168974號函附件之記載，
    黃珮雯、黃珮婷所領取之每月5,000 元係為低收入戶學生就
    學補助費，然此乃其等二人具有學生身份方能領取，如其二
    人畢業後，勢無法持續有該等補助，實不宜將該等補助列計
    為穩定之家庭收入，而為抗告人資力認定之依據。況黃珮婷
    （79年7月4日生）雖將屆成年，然為身心障礙人士，則成年
    後是否即有工作能力，亦顯有疑問。則揆諸前開說明，
    本件應認抗告人有不能清償債務或不能清償之虞之情事，而
    有藉助清算程序調整其債權債務關係之必要。此外本件抗告
    人復查無消費者債務清理條例第6條第3項、第8條或第82 條
    第2 項各款所定駁回清算聲請之事由存在，從而本件抗告人
    聲請清算為有理由，應予准許。原審認抗告人之未履踐前置
    協商程序，而予以駁回其聲請，尚有未恰。抗告人指摘原裁
    定不當，求予廢棄，應有理由。又查，抗告人名下並無任何
    財產，有本院依職權所調得之抗告人97年度稅務電子閘門財
    所得調件明細表可按，堪認抗告人之財產應不敷清償清算程
    序之費用。爰依消債條例第85 條第1項之規定，宣告開始本
    件清算程序，並同時終止清算程序。
五、結論：本件抗告為有理由，依清費者債務清理條例第15條、
    民事訴訟法第495條之1第1項、第450條、第95條，裁定如主
    文。
中    華    民   國     99    年    5    月     24    日
                 臺灣宜蘭地方法院民事庭
                     審判長法  官  楊麗秋
                           法  官  楊坤樵
                           法  官  張軒豪
上為正本係照原本作成。
開始清算程序之裁定不得抗告，如不服同時終止清算程序之裁定
，應於裁定送達後10日內，以書狀向本院提出抗告，並繳納抗告
費新臺幣1千元。
中    華    民    國    99    年    5     月    25    日
                           書記官  謝佩欣

司法院資訊處製作；財團法人民間司法改革基金會備份。
